ACORDAO-COMPLETO-2342472

ACÓRDÃO 700/2019 ATA 9/2019 - PLENÁRIO

VISTOS, relatados e discutidos estes autos de embargos de declaração opostos em face do Acórdão 2444/2018-TCU-Plenário, proferido em recurso de reconsideração,
ACORDAM os Ministros do Tribunal de Contas da União, reunidos em sessão do Plenário, ante as razões expostas pelo Relator, em:
9.1. nos termos dos arts. 32, inciso II, e 34 da Lei 8.443/1992, conhecer dos presentes embargos de declaração, para, no mérito, não acolhê-los;
9.2. dar ciência ao recorrente do teor desta deliberação.

Embargos de declaração opostos em face de acórdão que deu provimento parcial a recurso de reconsideração interposto pela recorrente contra acórdão proferido em prestação de contas anual relativa exercício de 2004.

Superintendência da Polícia Federal no Amazonas (SR/DPF/AM)

3. Recorrente: P. R. B. Pessoa (CNPJ 63.640.908/0001-80).

13.1. Ministros presentes: José Mucio Monteiro (Presidente), Walton Alencar Rodrigues, Benjamin Zymler (Relator), Augusto Nardes, Aroldo Cedraz, Raimundo Carreiro e Bruno Dantas.
13.2. Ministro-Substituto presente: Marcos Bemquerer Costa.

ACORDAO-COMPLETO-2538697

Acórdão de Relação 1282/2022 - Plenário

Acórdão de Relação

ACORDAO-COMPLETO-2518359

Acórdão de Relação 2780/2021 - Plenário

BENJAMIN ZYMLER

Trata-se de embargos de declaração opostos pela P. R. B. Pessoa em face do Acórdão 2444/2018-TCU-Plenário, proferido em recurso de reconsideração interposto contra o Acórdão 531/2016-TCU-Plenário, proferido em prestação de contas anual da Superintendência da Polícia Federal no Amazonas (SR/DPF/AM) , exercício de 2004.
2.	De acordo com o Acórdão 531/2016-TCU-Plenário, foram identificados 13 esquemas de fraude dentro de 52 cadeias de responsabilidade solidária, sendo 33 referentes à ocorrência de pagamentos de serviços e compras não efetivados, uma relativa a pagamentos acima do preço máximo praticado pelo mercado, 17 acerca de pagamentos fraudulentos de diárias e uma referente ao pagamento irregular de alimentação.
3.	Em sendo assim, diversos responsáveis tiveram suas contas jugadas irregulares, foram condenados em débito e sofreram as sanções previstas nos arts. 57 e 58 da Lei 8.443/92. Também foram aplicadas penas de declaração de inidoneidade prevista no art. 46 da Lei 8.443/92 às empresas que participaram das fraudes.
4.	De forma mais específica, a empresa P. R. B. Pessoa foi responsabilizada por ter emitido duas notas fiscais frias, ou seja, sem que tenha havido a prestação dos serviços correspondentes. Assim, foi condenada em débito pela quantia de R$ 2.470,00 e declarada inidônea para participar, por cinco anos, de licitação na administração pública federal, nos termos do art. 46 da Lei 8.443/1992.
5.	Mediante o acórdão ora embargado, foi dado provimento parcial ao recurso interposto pela empresa P. R. B. Pessoa nos seguintes termos (peça 1126) :
"Verifico, entretanto, que as empresas PPA Comercial Ltda., J. Anchieta da Silva Representações, P. R. B. Pessoa e Só Telecomunicações e Segurança e Eletrônica Ltda. tiveram participação menor no esquema de fraudes. Isso porque sua participação limitou-se a emissão de poucas notas inidôneas de reduzido valor. 
 Em sendo assim, de acordo com o princípio da proporcionalidade, entendo que a sanção dessas empresas deve ser inferior às aplicadas para as empresas cujos proprietários participaram da liderança e articulação das organizações criminosas (v.g. empresa Granito Construtora Ltda., de propriedade do sr. André Pereira da Silva, e empresa A. Rogério P. Da Silva, de propriedade do sr. Anderson Rogério Pereira da Silva) .
Creio, pois, para se manter a adequada compatibilidade entre a gravidade das condutas e a dose das sanções impostas, que a duração da pena de inidoneidade dessas duas empresas deva ser de dois anos".  (Grifou-se) . 
6.	Dando seguimento ao feito, a empresa P. R. B. Pessoa apresenta a seguinte omissão que afetaria o acórdão embargado (peça 1307, p. 4) :
	"O Acórdão em contenda não cotejou da forma devida o fato aduzido pela recorrente, quando de forma explicita, demonstrou que a Nota Fiscal de nº . 3060, emitida em 14.12.2004, no valor de R$. 1.620,00 (mil seiscentos e vinte reais) , foi oriunda de serviços efetivamente prestados, faturados e recebidos pela Embargante, preferindo, omitir apreciação acerca do alegado, proferindo decisão genérica juntamente com os demais participantes do polo passivo da presente demanda, o que, se permanecer, grave lesão sofrerá a Embargante em seus interesses operacionais."
	É o relatório.

8.1. Gilbert Di Angellis da Silva Alves (54.386/OAB-DF) e outros, representando Francisco Caninde Fernandes de Macedo.  
8.2. Erik Franco de Sá (3.786/OAB-AM), representando André Pereira da Silva, Anderson Rogério Pereira da Silva, Patrícia Pereira da Silva, Raimundo Soares da Silva, Cotrar Comércio Transportes e Representações Ltda. e Granito Construtora Ltda. - ME;  
8.3. David Azulay Benayon (8.688/OAB-AM), representando Maquipel - Comércio de Máquinas e Peças;
8.4. Luiz José Lopes Pessoa (1.075/OAB-AM), representando P. R. B. Pessoa;  
8.5. Afrania Balbino de Oliveira (9.319/OAB-AM) e Reginaldo Souza de Oliveira (8310/OAB-AM), representado PPA Comercial Ltda.;  
8.6. Léo da Silva Alves (7.621/OAB-DF), representando Maria das Graças Malheiros Monteiro;  
8.7. José Carlos Cavalcanti Júnior (3.607/OAB-AM), representando Joao Jose Araujo Amorim;  
8.8. Antonio Azevedo de Lira (5474/OAB-AM) e outros, representando Antonio da Silva Araújo.  
8.9. Joao Soares Gomes (2.545/OAB-AM), representando E. Gomes Trindade e M. M. B. de Freitas;
8.10. Jean Cleuter Simões Mendonça (3.808/OAB-AM), representando Ermindo Pinatto, André Pinatto;
8.11. Izabelle Lima Assem (6.075/OAB-AM), representando Oseias Alves de Souza;  
8.12. Joao Pontes Rocha Filho (15.087/OAB-CE), representando Jose Edson Rodrigues de Souza;
8.13. Tatiane Medina Oliveira (6.336/OAB-AM), representando Liomar Guimaraes Azevedo - ME; 
8.14. Diego Antônio Cardoso de Almeida, Defensor Público Federal no Amazonas, representando Nancy Lemos Ramos, Patrícia de Oliveira Marques, Paulo Milton Ferreira da Silva, Raimunda Ramos Balbi, Robério Freire Alves, Roger Freire Alves, Roner Freire Alves, Aline do Nascimento Silva, Edmilson Lima de Aragão, Francisca Maia Ramos, Graciete Limeira Ribeiro, Irmãs Leite Ltda., José Ribamar Duarte e Luciene Ximenes dos Reis.

Subprocurador-Geral Paulo Soares Bugarin.

EMBARGOS DE DECLARAÇÃO. CONHECIMENTO. AUSÊNCIA DE CONTRADIÇÃO, OBSCURIDADE OU OMISSÃO. NÃO ACOLHIMENTO.

TOMADA DE CONTAS SIMPLIFICADA (TCSP)

Secretaria de Recursos (SERUR); Secretaria do TCU no Estado do Amazonas (Sec-AM).

Trata-se de embargos de declaração opostos pela P. R. B. Pessoa em face do Acórdão 2444/2018-TCU-Plenário, proferido em recurso de reconsideração interposto contra o Acórdão 531/2016-TCU-Plenário, proferido em prestação de contas anual da Superintendência da Polícia Federal no Amazonas (SR/DPF/AM) , exercício de 2004.
2.	De acordo com o Acórdão 531/2016-TCU-Plenário, foram identificados 13 esquemas de fraude dentro de 52 cadeias de responsabilidade solidária, sendo 33 referentes à ocorrência de pagamentos de serviços e compras não efetivados, uma relativa a pagamentos acima do preço máximo praticado pelo mercado, 17 acerca de pagamentos fraudulentos de diárias e uma referente ao pagamento irregular de alimentação.
3.	Em sendo assim, diversos responsáveis tiveram suas contas jugadas irregulares, foram condenados em débito e sofreram as sanções previstas nos arts. 57 e 58 da Lei 8.443/92. Também foram aplicadas penas de declaração de inidoneidade prevista no art. 46 da Lei 8.443/92 às empresas que participaram das fraudes.
4.	De forma mais específica, a empresa P. R. B. Pessoa foi responsabilizada por ter emitido duas notas fiscais frias, ou seja, sem que tenha havido a prestação dos serviços correspondentes. Assim, ela foi condenada em débito pela quantia de R$ 2.470,00 e declarada inidônea para participar, por cinco anos, de licitação na administração pública federal, nos termos do art. 46 da Lei 8.443/1992.
5.	Mediante o acórdão ora embargado, foi dado provimento parcial ao recurso interposto pela empresa P. R. B. Pessoa nos seguintes termos (peça 1126) :
"Verifico, entretanto, que as empresas PPA Comercial Ltda., J. Anchieta da Silva Representações, P. R. B. Pessoa e Só Telecomunicações e Segurança e Eletrônica Ltda. tiveram participação menor no esquema de fraudes. Isso porque sua participação limitou-se a emissão de poucas notas inidôneas de reduzido valor. 
Em sendo assim, de acordo com o princípio da proporcionalidade, entendo que a sanção dessas empresas deve ser inferior às aplicadas para as empresas cujos proprietários participaram da liderança e articulação das organizações criminosas (v.g. empresa Granito Construtora Ltda., de propriedade do sr. André Pereira da Silva, e empresa A. Rogério P. Da Silva, de propriedade do sr. Anderson Rogério Pereira da Silva) .
Creio, pois, para se manter a adequada compatibilidade entre a gravidade das condutas e a dose das sanções impostas, que a duração da pena de inidoneidade dessas duas empresas deva ser de dois anos".  (Grifou-se) . 
6.	Dando seguimento ao feito, a empresa P. R. B. Pessoa apresenta a seguinte omissão que afetaria o acórdão embargado (peça 1307, p. 4) :
	"O Acórdão em contenda não cotejou da forma devida o fato aduzido pela recorrente, quando de forma explicita, demonstrou que a Nota Fiscal de nº . 3060, emitida em 14.12.2004, no valor de R$. 1.620,00 (mil seiscentos e vinte reais) , foi oriunda de serviços efetivamente prestados, faturados e recebidos pela Embargante, preferindo, omitir apreciação acerca do alegado, proferindo decisão genérica juntamente com os demais participantes do polo passivo da presente demanda, o que, se permanecer, grave lesão sofrerá a Embargante em seus interesses operacionais."
7.	Por estarem presentes os requisitos de admissibilidade previstos nos arts. 32, inciso II, e 34 da Lei 8.443/1992, entendo pertinente conhecer do recurso e adentrar seu mérito.
II
8.	Aponta a embargante que não teria sido apreciado seu argumento, constante do recurso de reconsideração por ela interposto, de que a Nota Fiscal 3.060/2004 teria sido oriunda de serviços efetivamente prestados.
9.	Essa alegação recursal, entretanto, veio desprovida de qualquer suporte probatório, sendo apenas acompanhado do argumento de que o fato estaria "exaustivamente provado nos autos", sem a indicação em concreto de qual elementos dos autos amparariam sua pretensão (peça 845, p. 4) .
10.	Consoante constante do voto condutor, a análise dessa argumentação assim ocorreu:
"A empresa P. R. B. Pessoa foi responsabilizada por ter emitido duas notas fiscais frias, ou seja, sem que tenha havido a prestação dos serviços correspondentes ...
 Em suas alegações, a recorrente afirma que não cometeu os ilícitos, pois as notas fiscais eram idôneas. 
Assim, tal qual analisado em relação à recorrente anterior, verifico que a empresa foi responsabilizada em razão da constatação de que a[o] proprietária[o] teria admitido recebimento de recursos públicos sem a correspondente contraprestação dos serviços (peça 15, p. 13-14) . Ou seja, não procede a alegação recursal."  (Grifou-se) .
11.	Para melhor compreensão da questão, transcrevo trecho do inquérito policial em foi colhido depoimento do proprietário da empresa P.R.B. Pessoa - Paulo Roberto Barros Pessoa -, dentre outros:
"todos reconheceram os recebimentos de recursos públicos da Polícia Federal, sem a prestação de nenhum serviço ou fornecimento de material, tendo assinados recibos e fornecido ou usado notas fiscais fictícias ..."
12.	Assim, como a matéria foi devidamente enfrentada no voto condutor da decisão embargada, a omissão apontada não subsiste.
Diante do exposto, voto por que o Tribunal adote o acórdão que ora submeto à deliberação deste Colegiado 
TCU, Sala das Sessões Ministro Luciano Brandão Alves de Souza, em 27 de março de 2019.
BENJAMIN ZYMLER 
Relator